臺灣高等法院刑事判決　　　　　　　　　　　八十九年度上更(二)字第一一八四號
　　上　訴　人　臺灣士林地方法院檢察署檢察官
　　被　　　告　丙○○
　　被　　　告　戊○○
　　共　　　同
　　選任辯護人　呂思家律師
　　被　　　告　乙○○
　　被　　　告　丁○○
　　共　　　同
　　選任辯護人　張元宵律師
右上訴人因被告侵占案件，不服臺灣士林地方法院八十四年度訴字第四七六號，中華
民國八十四年十一月二十九日第一審判決（起訴案號：臺灣士林地方法院檢察署八十
三年度偵字第一一三○一號、八十四年度偵字第一九二六號）提起上訴，經最高法院
第二次發回更審，本院判決如左：
    主  文
原判決關於丙○○部分撤銷。
丙○○連續意圖為自己不法之所有，而侵占對於業務上所持有之物，處有期徒刑貳年
，緩刑肆年。
其他上訴駁回。
    事  實
一、丙○○原係設於飛訊報業廣告社實際負責人，於民國（下同）六十八年間，即以
    該廣告社名義與甲○○○文化事業股份有限公司（下稱甲○○○）簽訂承攬廣告
    合約，七十六年間，另以案外人即其妻林陳秋霞為名義負責人，丙○○為總經理
    ，在台北市北投區○○○路○段一二五巷一號五樓另成立精品報業廣告社，仍續
    為甲○○○招攬廣告業務，其中由丙○○之同居人戊○○負責業務之推廣，丙○○之妹丁○○及其夫乙○○負責內部會計、總務等工作，丙○○則負責業務之開
    拓，並綜攬全廣告社之經營業務，負責營業資金之運用收支。八十年及八十二年
    間復分別以丁○○、戊○○之名義，為甲○○○分類廣告二００九號及二０一五
    號代收處負責人，與甲○○○訂有「甲○○○廣告承攬合約書」，受甲○○○之
    委任，分別在台北市○○○路○段一三一號五樓、台北市○○街一一五號之六設
    立甲○○○廣告代收處，對外招攬廣告，並代收廣告費，收取後本應將廣告費繳
    回甲○○○，除其中百分之二十傭金外，不得逕行扣用，詎料丙○○竟基於為自
    己不法之所有之概括犯意，連續自八十二年二月間起至八十三年五月間止（起訴
    書誤為八十三年二月至五月止）」，將收受應繳回甲○○○之廣告費，其中戊○○名義部分新台幣（下同）四千九百三十七萬八千五百六十八元，丁○○名義部
    分一千五百五十二萬八千三百九十一元，悉數侵吞入己，擅自挪為私用，作為付
    員工薪水、報稅、投資經營其他事業，而丙○○所提供交付予甲○○○之支票卻
    全數退票，共計侵占六千四百九十萬六千九百五十九元，甲○○○始知上情。
二、案經甲○○○文化事業股份有限公司訴請法務部調查局台北市調查處移送臺灣士
    林地方法院檢察署檢察官偵查起訴。
    理  由
甲、被告丙○○部分：
一、訊據被告丙○○固不否認積欠甲○○○廣告費六千四百九十萬六千九百五十九元
    等情，惟矢口否有侵占犯行，辯稱：與甲○○○間之法律關係為代理商或承攬關
    係，並非代辦商，記帳發稿登廣告，係每月雙方會算結帳，可簽發三個月期支票
    給付；現金發稿登廣告，翌日須付款結清，並須由廣告社提供不動產設定抵押登
    記予甲○○○供擔保，廣告社向客戶收取之廣告費，屬廣告社所有，非當然屬甲○○○所有，若客戶倒帳，由廣告社吸收，甲○○○並不負責，廣告社若係代辦
    商，則呆帳應由甲○○○負責，不生呆帳補貼問題，該費用是業績獎金，並非呆
    帳補貼費；又廣告社使用甲○○○名義收據向客戶收費，僅係報業是特許文化事
    業，就分類廣告無須繳營業稅，而雙方之便宜行事，非謂廣告社代甲○○○收取
    廣告費用；縱客戶簽發載有甲○○○抬頭之票據，可向甲○○○抵繳廣告費，或
    由甲○○○兌現後再給付代收處，若退票仍須由代收處補繳，此乃報業間之慣常
    做法，是客戶簽發載有甲○○○抬頭之票據，仍屬代收處所有，伊並無侵占可言
    云云。
二、然查：
  (一)右揭事實業據告訴人甲○○○文化事業股份有限公司代理人林順安於偵查中、江
    傳宗於原審指述甚詳，而編號二○○九號、二○一五號發稿章均係專由被告丙○○負責使用，分別經被告丁○○、乙○○、戊○○陳明在卷（見八十四年度偵字
    第一九二六號偵查卷第八五、八七、八九頁反面），核與被告丙○○於本院上訴
    審自承：編號二○○九號、二○一五號發稿章均由其以丁○○、戊○○名義去辦
    理，確有積欠告訴人上開金額廣告費（見本院八十五年上訴第五九七號卷第五○
    頁筆錄）；及於本院更二審時自承：錢均為其持有，付員工薪水、報稅、經營其
    他事業虧損，都是伊一個人在處理，其餘被告未處理等語相符（見本院九十一年
    二月五日審判筆錄），並有廣告承攬合約書、被告丙○○簽發經告訴人提示後退
    票之支票及退票理由單影本、甲○○○戳章、甲○○○分類廣告收據、廣告招牌
    照片等附卷可據，足證被告丙○○是告訴人之廣告代收處之實際經營業務之負責
    人，至為明確。
  (二)按稱代辦商者，謂非經理人而受商號之委託，於一定處所或區域內，以該商號之
    名義，處理其事務之全部或一部之人，為民法第五百五十八條第一項所明定；據
    卷附之被告戊○○與告訴人甲○○○簽立之廣告承攬合約書第一條約定：「甲方
    （即告訴人）同意乙方（即被告戊○○）在台北市○○街一一五號之六設立甲○○○廣告代收處，並依本合約聘乙方為為該代收處主任」；第三條第二項約定：
    「乙方承辦甲方報紙廣告」；第七條約定：「乙方應給甲方之廣告費應於甲方規
    定之繳費期限內全數繳清」等各條內容，及依卷附被告丁○○名義向告訴人領用
    之「甲○○○社分類廣告費收據」之領據，及該收據上說明欄第二點載明「請照
    刊登金額付費，營業稅由本報負擔繳付」等觀之，足見被告丙○○係受告訴人之
    委聘，於一定處所以告訴人廣告代收處名義，為告訴人處理廣告事務，並以告訴
    人名義之收據代收廣告費，復無庸自行負擔應納之營業稅款，其應屬告訴人之代
    辦商，至為明確，雖契約名為廣告承攬合約書，但依上開契約內容所示，被告設
    立經營報業廣告社，尚須經告訴人之同意，及被告尚受委聘為「代收處主任」，
    自與承攬契約之法律關係不同；又據台北市報紙廣告業職業公會亦認其等會員與
    告訴人之法律關係屬委任或代辦性質，有該工會八十六年十一月十四日（八六）
    報廣明字第○四二號附卷可考（見本院前審八十六年上更一字第五四六號卷第二
    四八頁），綜上，告訴人主張被告丙○○為其代辦商，應堪採信。
  (三)至被告所辯：若客戶倒帳，由廣告社吸收，甲○○○並不負責，並無呆帳補貼問
    題，該費用是業績獎金，伊非代辦商云云；惟據卷附之「甲○○○分類廣告與代
    收處業務關係參考表（２－２）」發生倒帳代收處如何處理項目所示：「大多倒
    帳均以他筆廣告利潤填補，而報社逐月都有補貼，或可以向業務系統申訴，以其
    他稿件補刊方式挹注」，復參以卷附告訴人提出之「經營補貼對照表」，列有告
    訴人對被告之代收處補貼費用之記載各等情（以上均見本院更二審卷告訴人所提
    之上更證四、五），核與證人己○○於本院上訴審證稱：表面上呆帳是自行負擔
    ，但中時每月有固定補貼呆帳損失（見上訴審卷第一二○頁反面筆錄）；於本院
    更二審證稱：補助項目包含呆帳（更二審卷九十一年一月二十四日筆錄）各等語
    相符；均足顯示告訴人確有對被告為呆帳之補貼，被告上開辯詞，要非事實。
  (四)又告訴人對於其廣告代收處有總繳營業稅，並有人事管制權責，對於錯誤或漏刊
    之廣告有免費重刊之責，亦得直接收取代收處廣告客戶交付廣告費之票據各等情
    ，業據證人己○○先後於本院結證屬實在卷（見上訴審卷第一二二頁以下、本院
    更一審卷第一三二頁反面以下、本院更二審卷九十一年一月二十四日筆錄），而
    關於錯刊、漏刊補刊之處理情形，如何入帳、退款之處理情形，均明載於告訴人
    之「內勤服務作業事項」，有該作業事項附卷可按（見本院更二審卷告訴人提出
    之上更證六），即錯誤或漏刊之瑕疵擔保責任歸由告訴人負擔，非由被告負擔。
  (五)綜上各情，被告丙○○與告訴人間之法律關係，應屬代辦商，非屬承攬契約。按
    代辦商與委託人間之關係為委任性質，準用委任規定，最高法院六十六年台上字
    第二八六七號著有判例，本件被告丙○○以告訴人名義招攬廣告，並受委任持告
    訴人名義之收據，以代辦商名義代告訴人收取之廣告費，自屬告訴人所有，其持
    有廣告費即為業務上所持有之物，其竟意圖為自己不法之所有，而將之侵占挪用
    ，作為付員工薪水、報稅、投資經營其他事業，犯有業務侵占犯行，事證明確，
    應依法論科。
三、核被告丙○○所為，係犯刑法第三百三十六條第二項之業務侵占罪。被告先後多
    次犯行，時間密接，犯罪構成要件相同，顯係基於概括犯意連續為之，應依連續
    犯規定，以一罪論，並加重其刑。原審未續詳查，為被告無罪之諭知，自有未合
    ，公訴人上訴意旨，指摘原判決關於被告丙○○部分不當，為有理由，自應撤銷
    該部分，另為判決。爰審酌被告丙○○一時投資過量而挪用代收款致觸刑章，並
    參酌其犯罪方法、手段、目的、與告訴人有多年合約關係、侵占之數額、犯後態
    度，犯後已返還部分之款項，及其他一切情狀，量處如主文第二項所示之刑，以
    示懲儆。末查，被告丙○○未曾受有期徒刑以上刑之宣告，有本院被告全國前案
    紀錄表附卷可參，且犯後已返還部分之款項，經過多年之訟累，及此次刑之宣告
    ，已足資警惕，應無再犯之虞，本院認所處之刑，以暫不執行為適當，爰併宣告
    緩刑四年，以策自新。
乙、被告戊○○、乙○○、丁○○部分：
一、公訴意旨略以：被告戊○○、乙○○、丁○○與被告丙○○四人合資共同經營廣
    告社，為甲○○○招攬廣告業務，其中被告戊○○負責業務之推廣，被告丁○○
    及其夫被告乙○○負責內部會計、總務等工作，被告丙○○負責業務之開拓，並
    綜攬全廣告社之事務。詎被告四人竟萌生共同侵占之犯意聯絡，連續於八十一年
    十二月間內部逕自分產，預作將來脫產之準備，復基於不法所有之意圖，自八十
    三年二月至五月止，共同侵占應繳回甲○○○之廣告費六千四百九十萬六千九百
    五十九元等情，因認被告戊○○、乙○○、丁○○三人與被告丙○○共犯刑法第
    三百三十六條第二項之業務侵占罪嫌。
二、按犯罪事實應依證據認定之，無證據不得推定其犯罪事實；又不能證明被告犯罪
    者，應諭知無罪之判決，刑事訴訟法第一百五十四條、第三百零一條第一項定有
    明文。
三、訊據被告戊○○、丁○○均不否認有以其名義向甲○○○取得分類廣告二０一五
    號及二００九號發稿章成立廣告代收處等情，被告乙○○亦不否認於七十六年至
    八十一年間擔任廣告代收處之總務工作之情，惟均否認有侵占廣告費之犯行，被
    告乙○○辯稱：伊因意見不合，自八十一年十二月二十一日與丙○○解析合夥財
    產，但甲○○○核給之丁○○名義二ＯＯ九號發稿章，則留予丙○○繼續使用，
    嗣後之行為與其無關，拆夥後伊自己承攬廣告，靠行在丙○○之記帳章下，每月
    結帳，直到八十二年五月底記帳章因他跳票被報社取消收回後，伊就無法繼續再
    作；被告戊○○辯稱：伊自七十二年起，即在丙○○之廣告社服務，負責開發業
    務，因丙○○、乙○○二人合夥財產解析後，雙方協議另外核給發稿章，伊鑒於
    先前營運良好，始同意出名向甲○○○取得二Ｏ一五號發稿章予丙○○使用，但
    對於財務之管理並未涉與，實際負責人是丙○○，報社要聯繫業務也是找他，從
    未找過伊；被告丁○○則辯稱：伊在精品廣告社擔任雜物，未參與重大財務、業
    務工作，至以其名義核給之二ＯＯ九號發稿章，則由丙○○使用，況八十二年五
    月間丙○○退票而停止使用二ＯＯ九號章前營運正常復有盈餘，至於八十三年五
    月三十一日積欠廣告費五千餘萬元，與其無何干涉等語。
四、經查：
  (一)據告訴人偵查中告訴狀(二)陳稱：被告丁○○之二００九號代收處及被告戊○○之
    二０一五號代收處，實際均由被告丙○○負責等語，參以該二代收處所繳交予告
    訴人之廣告費支票之發票人均為被告丙○○名義，足見該二廣告代收處實際負責
    人，確係被告丙○○本人。
  (二)據告訴人主張，被告丙○○簽發之支票自票期為八十二年五月三十一日起開始退
    票，依兩造間之約定得簽發三個月期之票據繳交，顯見被告丙○○侵占代收廣告
    費應係自八十二年二月份起，而該時已在被告乙○○、丁○○於八十一年十二月
    二十一日與丙○○解析合夥財產，並將二ＯＯ九號發稿章交予被告丙○○使用之
    後，則其後被告丙○○繼續經營二ＯＯ九號廣告代收處招攬廣告業務，自與被告
    乙○○、丁○○無關，斷不能以其等於八十一年十二月間與丙○○解析合夥財產
    ，及與丙○○有兄妹關係，即遽認有預先脫產而共同侵占代收廣告費之犯行。
  (三)復參以被告丙○○於本院上訴審時自承：編號二○○九號、二○一五號發稿章均
    由其以丁○○、戊○○名義去辦理，確有積欠告訴人上開金額廣告費（見本院八
    十五年上訴第五九七號卷第五○頁筆錄）；及於本院更二審時自承：錢均為其持
    有，付員工薪水、報稅、經營其他事業虧損，都是伊一個人在處理，其餘被告未
    處理等語（見本院九十一年二月五日審判筆錄），足認被告戊○○、乙○○、丁○○三人所辯：編號二○○九號、二○一五號廣告代收處實際負責人為丙○○，
    渠等未參與財務管理，侵占廣告費與渠等無涉，應堪採信。
  (四)被告戊○○、乙○○、丁○○三人既未參與侵占廣告費犯行，自不能令負侵占罪
    責，此外查無其他積極證據，足資證明被告有公訴人所指之犯行，不能證明被告
    三人犯罪，原審本於相同理由，為被告三人均無罪之諭知，並無不合，公訴人上
    訴意旨，仍認被告三人共犯業務侵占罪，為無理由，此部分之上訴應予駁回。
據上論斷，應依刑事訴訟法第三百六十九條第一項前段、第三百六十四條、第三百六
十八條、第二百九十九條第一項前段，刑法第五十六條、第三百三十六條第二項、第
一項、第七十四條第一款，罰金罰鍰提高標準條例第一條前段，判決如主文。
本案經檢察官李進誠到庭執行職務。
中      華      民      國      九十一      年      二    月    十九    日
                              臺灣高等法院刑事第十三庭
                                  審判長法  官  蔡    燉
                                        法  官  鄧  振  球
                                        法  官  李  春  地
右正本證明與原本無異。
如不服本判決應於收受送達後十日內向本院提出上訴書狀，其未敘述上訴之理由者並
得於提起上訴後十日內向本院補提理由書（均須按他造當事人之人數附繕本）。
                                        書記官  柳  秋  月
中      華      民      國    九十一    年      八      月    二十八    日
附錄本判決論罪科刑法條：
刑法第三百三十六條第二項
對於業務上所持有之物，犯前條第一項之罪者，處六月以上五年以下有期徒刑，得併
科三千元以下罰金。
